臺灣高等法院民事判決
110年度上易字第94號
上  訴  人  
即被上訴人  施瑤玲  



訴訟代理人  李仁豪律師
被上訴人即  
上訴人      劉明德  

訴訟代理人  劉意琴  
上列當事人間請求拆屋還地事件，兩造對於中華民國109年10月1
5日臺灣臺北地方法院108年度訴字第2812號第一審判決各自提起
上訴，上訴人即被上訴人施瑤玲並為訴之追加，本院於111年11
月9日言詞辯論終結，判決如下：
    主      文
原判決關於駁回施瑤玲後開第二、三項之訴部分，及該部分訴訟
費用之裁判均廢棄。
劉明德應將坐落新北市○○區○○段0000地號土地上如附圖一所示甲
部分（面積6.41平方公尺）之建物拆除，並將占用土地返還施瑤
玲及其他全體共有人。
劉明德應再給付施瑤玲新臺幣壹仟伍佰陸拾玖元，及自民國一百
零九年二月六日起至清償日止，按年息百分之五計算之利息。
劉明德之上訴及施瑤玲之其餘上訴均駁回。
第一、二審訴訟費用，關於劉明德上訴部分，由劉明德負擔；關
於施瑤玲上訴部分，由劉明德負擔。
原判決主文第一項應更正為「被告應將坐落新北市○○區○○段0000
地號土地上如本判決附圖一所示丙部分面積14.33平方公尺之建
物拆除，並將占用土地返還原告及其他全體共有人」。
    事實及理由
壹、程序方面：
    按第二審程序中為訴之變更或追加，非經他造同意，不得為
    之，但請求之基礎事實同一、擴張或減縮應受判決事項之聲
    明者，不在此限，此觀民事訴訟法第446條第1項、第255條
    第1項但書第2款、第3款之規定自明。又不變更訴訟標的，
    而補充或更正事實上或法律上之陳述者，非為訴之變更或追
    加，同法第256條亦有規定。查：
　㈠上訴人即被上訴人施瑤玲（下稱施瑤玲）於原審主張被上訴
    人即上訴人劉明德（下稱劉明德）無權占有其與其他人共有
    之坐落新北市○○區○○○段○○○○段00000地號土地（嗣於本院審
    理中之民國110年12月18日重測，重測後之地號為新北市○○
    區○○段0000號，見本院卷第361、599頁，下稱系爭土地）等
    語，經原審判准施瑤玲關於原判決附圖（即本件附圖二，下
    稱附圖二）所示A部分拆屋還地部分之請求，駁回其就附圖
    二所示B部分之請求，兩造對不利部分各自上訴，施瑤玲並
    追加備位之訴，即如認其就系爭土地如附圖二所示B部分拆
    屋還地之請求為無理由，則依民法第179條、第184條及第79
    6條第1項但書規定，請求劉明德給付占用該部分土地之不當
    得利或賠償金，並備位聲明劉明德應自109年2月6日起至返
    還該部分土地之日止，按年給付其新臺幣（下同）1萬5,158
    元等語（見本院卷第20、21、113、114、140頁），經核仍
    係基於劉明德是否無權占有系爭土地而為之主張，其基礎事
    實同一，是施瑤玲此部分訴之追加應予准許。
　㈡又因劉明德辯稱原審囑託新北市新店地政事務所測繪之複丈
    成果圖（即附圖二）有誤云云（見本院卷第25-29頁），本
    院乃囑託内政部國土測繪中心（下稱國土測繪中心）至現場
    測量，並出具鑑定書暨鑑定圖（即附圖一，見同上卷第211
    、215-219頁），因測得劉明德占有系爭土地面積較原審測
    量結果為多，施瑤玲遂依上開測量結果，將其上訴後原先位
    聲明請求⒈劉明德應將系爭土地如附圖二所示B部分（面積6
    平方公尺）之建物拆除，並將占用土地返還上訴人及其他全
    體共有人。⒉劉明德應給付其1萬7,270元本息；備位聲明請
    求：⒈劉明德應給付其自109年2月6日起至返還該部分土地之
    日止，按年給付1萬5,158元。⒉劉明德應給付其1萬7,270元
    本息（見同上卷第20、21頁），變更如後述貳、三、所述（
    見同上卷第386、387頁），其中關於占用系爭土地範圍及面
    積之變更，係更正事實上之陳述，非為訴之變更或追加，其
    餘關於請求劉明德給付金額之變更，則屬擴張或減縮應受判
    決事項之聲明，揆諸上開說明，均應准許。另施瑤玲上訴後
    ，撤回其假執行之聲請（見同上卷第271、433頁），是本院
    自無庸就此部分另為准駁之諭知，附此敘明。
貳、實體方面：
一、施瑤玲主張：伊為系爭土地之共有人（應有部分38分之24）
    ，劉明德無合法權源仍以其所有門牌號碼為新北市○○區○○路
    000號之建物（下稱系爭000號建物）占有系爭土地如附圖一
    所示甲、丙部分，爰先位依民法第767條第1項、第821條規
    定請求劉明德拆除上開甲、丙部分建物或地上物，並將該部
    分土地返還伊及其他全體共有人。另依民法第179條、第184
    條規定，請求劉明德給付自104年3月20日起至109年1月31日
    止，按系爭土地申報地價年息百分之10計算相當於租金之不
    當得利2萬5,074元，並加計法定遲延利息。倘鈞院認劉明德
    毋庸拆除如附圖一所示甲、乙部分地上物，則備位依民法第
    179條、第184條及第796條第1項但書規定，請求劉明德按年
    給付占用該部分土地不當得利或賠償金2,595元等語。
二、劉明德則以：伊所有系爭000號建物與隔鄰施瑤玲所有同區○
    ○路000號之建物（下稱000號建物），均坐落重測前新北市○
    ○區○○○段○○○○段00000地號土地（下稱00-00地號土地），與
    系爭土地（重測前為同段00-00地號土地）均分割自重測前
    同段00-0地號土地（下稱00-0地號土地），00-0地號土地為
    訴外人即地主黃萬生單獨所有，伊於68年間與建商即訴外人
    萬世企業有限公司（下簡稱建商）簽訂「委託購置土地代建
    房屋合約書」，以建商總經理即訴外人李希愈為起造人代表
    ，建商原應一併交付房屋及坐落土地，惟於70年2月前完成
    結構，卻於同年9月將00-0地號土地逕分割出系爭土地及00-
    00地號土地等5筆土地，於71年建築至毛胚屋樣貌，當時建
    商發生財務問題，代購土地金額不足，致其後移轉系爭000
    號建物及00-00地號土地所有權登記予伊時，未將系爭土地
    一併移轉，嗣000號建物原所有人即訴外人林君顏於92年依
    建商安排指示買下系爭土地應有部分，並與訴外人即李希愈
    之子李冠德共有系爭土地，而李希愈未要求伊購買系爭土地
    ，可知係李希愈與伊成立無償使用借貸關係，由伊之系爭00
    0號建物與000號建物所有人以屋後分牆就系爭土地分管使用
    ，長期以來均無人異議，基於債權物權化、占有連鎖、信賴
    保護、誠實信用原則等原理，且伊嗣已取得李冠德就系爭土
    地之應有部分，亦為系爭土地共有人，應認伊係有權占有系
    爭土地。施瑤玲係因105年間拆除000號建物全棟房屋，與伊
    因鄰損發生糾紛始提起本件訴訟，自非有理。縱認施瑤玲得
    請求拆屋還地，惟系爭土地位處邊坡，伊於系爭土地所建圍
    牆係為阻擋土石流危害，綠色棚架則係為遮風避雨與防止小
    偷入侵，如若拆除，將有害於伊之建物及人身安全，與施瑤
    玲行使權利相互衡量顯不相當，係權利濫用，不應准許，且
    其請求之不當得利或損害賠償數額亦屬過高，亦非合理等語
    置辯。
三、原審為施瑤玲一部勝訴、一部敗訴判決，即命㈠劉明德應將
    系爭土地上如附圖二所示Ａ部分（面積十二平方公尺）之建
    物拆除，並將占用土地返還原告及其他全體共有人。㈡劉明
    德應給付施瑤玲4,346元本息，並附條件為假執行及免為假
    執行之宣告。另駁回施瑤玲其餘之訴及假執行之聲請。施瑤
    玲就其敗訴部分聲明不服，並為訴之追加及擴張或減縮應受
    判決事項之聲明後（另施瑤玲已撤回關於假執行之聲請，均
    如前揭壹、所述），其上訴聲明：
　㈠先位聲明：
  ⒈原判決不利於施瑤玲部分廢棄。
  ⒉劉明德應將系爭土地上如附圖一所示甲、丙部分（面積8.74
    平方公尺，已扣除原判決之12平方公尺）之建物拆除，並將
    占用土地返還施瑤玲及其他全體共有人。
  ⒊劉明德應再給付施瑤玲2萬0,728元，及自109年2月6日起至清
    償日止，按年息5%計算之利息。
　㈡備位聲明：
　⒈原判決不利於施瑤玲部分廢棄。
　⒉劉明德應給付施瑤玲自109年2月6日起至返還如附圖一所示甲
    、乙部分（面積10.27平方公尺）土地之日止，按年給付2,5
    95元。
　⒊劉明德應再給付施瑤玲2萬0,728元，及自109年2月6日起至清
    償日止，按年息5%計算之利息。
　　劉明德答辯聲明：上訴及追加之訴均駁回。另就其敗訴部分
    ，提起上訴，其上訴聲明：
　㈠原判決不利於劉明德部分廢棄。　
　㈡上開廢棄部分，施瑤玲於第一審之訴駁回。
　　施瑤玲答辯聲明：上訴駁回。
四、本院整理兩造不爭執事項：
　㈠施瑤玲為系爭土地共有人，應有部分38分之24，劉明德所有
    之系爭000號建物與施瑤玲所有之000號建物共同坐落於00-0
    0地號土地。系爭000號建物之建號為新北市○○區○○○段○○○○
    段000號（使用執照字號：72北縣深財經字第2605-8號；一
    層面積為64.9平方公尺，二層面積為62.48平方公尺，三層
    面積為33.27平方公尺，總面積為160.65平方公尺，陽台22.
    35平方公尺，平台8.76平方公尺），000號建物之建號為新
    北市○○區○○○段○○○○段000號（使用執照字號：72北縣深財經
    字第2605-9號；一層面積為64.9平方公尺，二層面積為62.4
    8平方公尺，三層面積為33.27平方公尺，總面積為160.65平
    方公尺，陽台22.35平方公尺，平台8.76平方公尺），有系
    爭土地所有權狀、系爭000號建物登記第一類謄本、新北市
    深坑區公所107年7月30日新北深工字0000000000號函暨附件
    、00-00地號土地登記第一類謄本、系爭土地登記第一類謄
    本、000號建物登記第二類謄本為證（見原審卷一第12、122
    、140-186、188-190、262頁，本院卷第90、91、322頁）。
　㈡劉明德及000號建物原所有人林君顏為編定門牌、接水、接電
    ，同時於72年1月17日向（改制前）臺北縣深坑鄉公所申請
    核發建築物及其基地位於未實施建築管理地區之證明，並檢
    附完工照片（編號41、44)、土地登記簿影本、建築物配置
    圖（建築物位置套繪於地籍圖上）位置圖等件，而○○山莊起
    造人代表李希愈於72年4月22日提出申請書予臺北縣深坑鄉
    公所，申請書載明補送○○山莊建築物71戶水土保持完工證明
    ，有新北市深坑區公所107年7月30日新北深工字第00000000
    00號函暨附件可參（見原審卷一第122、140、186頁，本院
    卷第91頁、322頁）。
　㈢系爭000號建物、000號建物均為○○山莊於72年5月11日建築完
    成之建物，共同坐落於00-00地號土地上（見本院卷第91、1
    45、322頁）。
　㈣重測前新北市○○區○○○段○○○○段0000地號土地，於70年9月11
    日分割出同段00-00、00-00、00-00、00-00地號土地（即系
    爭土地），有臺灣省臺北縣土地登記簿可佐（見原審卷一第
    192-196頁，本院卷第145、322頁）。
五、施瑤玲主張其為系爭土地共有人，劉明德以所有之系爭000
    號建物無權占有系爭土地，爰先位依民法第767條、第821條
    規定，請求劉明德拆除如附圖一所示甲、丙部分建物或地上
    物，並將該部分土地返還其及其他全體共有人。另依民法第
    179條、第184條規定，請求劉明德給付自104年3月20日起至
    109年1月31日止，按系爭土地申報地價年息百分之10計算相
    當於租金之不當得利2萬5,074元，並加計法定遲延利息。倘
    認劉明德毋庸拆除如附圖一所示甲、乙部分地上物，則備位
    依民法第179條、第184條及第796條第1項但書規定，請求劉
    明德按年給付占用該部分土地不當得利或賠償金2,595元等
    語。然為劉明德所否認，並以前詞置辯。經查：
　㈠按所有人對於無權占有或侵奪其所有物者，得請求返還之。
    對於妨害其所有權者，得請求除去之；各共有人對於第三人
    ，得就共有物之全部，為本於所有權之請求。但回復共有物
    之請求，僅得為共有人全體之利益為之，民法第767條第1項
    前段、中段、第821條分別定有明文。又以無權占有為原因
    ，請求返還所有物之訴，被告對原告就其物有所有權存在之
    事實無爭執，而僅以非無權占有為抗辯者，原告於被告無權
    占有之事實，無舉證責任。被告應就其取得占有，係有正當
    權源之事實證明之。如不能證明，則應認原告之請求為有理
    由（最高法院72年度台上字第1552號判決意旨參照）。
　㈡施瑤玲主張劉明德以系爭000號建物無權占有系爭土地等語，
    經原審會同兩造並囑託新北市新店地政事務所測量結果，如
    附圖二所示A部分為建物後方綠色鐵皮屋頂增建，占用系爭
    土地12平方公尺，B部分為建物，占用系爭土地6平方公尺，
    有原審勘驗筆錄、新北市新店地政事務所108年10月18日新
    北店地測字第1085366139號函暨複丈成果圖可考（見原審卷
    一第274、310-312頁），惟劉明德辯稱：依內政部地政司地
    籍圖資網路便民服務系統、內政部國土測繪圖資服務系統，
    及國立臺灣大學理學院空間資訊研究中心圖資套繪成果，均
    顯示系爭000號建物位於00-00地號之土地內，且系爭000號
    建物依法領有使用執照，於72年辦理建物第一次測量，可證
    系爭000號建物確係位在00-00地號土地，是其並未占用系爭
    土地，新店地政事務所的人員說會舉辦地籍圖重測，會重新
    設置圖根點，所以法院勘驗當時的地籍圖是不正確的，測量
    結果有誤云云（見原審卷一第344-346、528頁，本院卷第25
    -29）。本院為求慎重乃依劉明德之聲請（見本院卷第183頁
    ），於110年8月4日再會同兩造並囑託國土測繪中心至現場
    測量鑑定，該中心使用精密電子測距經緯儀，在系爭土地附
    近檢測新北市政府地政局測設之圖根點，經檢測無誤後，以
    各圖根點為基點，分別施測系爭土地、000號建物、3樓雨遮
    、1樓增建位置及附近界址點，並計算其坐標值輸入電腦，
    以自動繪圖儀展繪於鑑測原圖上（同地籍圖比例尺1/1200）
    ，然後依據新北市新店地政事務所保管之地籍圖及圖解地籍
    圖數值化成果，展繪本件有關土地地籍圖經界線，與前項成
    果核對檢核後，測定於鑑測原圖上，作成比例尺1/1200鑑定
    圖，鑑定結果為附圖一所示編號代碼甲部分為系爭000號建
    物主體建物使用系爭土地位置，面積為6.41平方公尺；乙部
    分為系爭000號建物3樓雨遮使用系爭土地位置，面積為3.86
    平方公尺；丙部分為系爭000號建物1樓增建建物使用系爭土
    地範圍，面積為14.33平方公尺（包含乙部分重疊部分），
    有本院勘驗程序筆錄、該中心並出具鑑定書暨鑑定圖可稽（
    即附圖一，見同上卷第211、215-219頁），依該中心所使用
    之上述鑑定方法，其測量鑑定結果堪信可採。劉明德雖仍否
    認國土測繪中心之鑑定結果，惟未提出合理而可信之理由（
    見同上卷第233、234頁），自非可取。又系爭土地與00-00
    地號土地雖嗣於110年12月18日辦理重測，重測後之地號依
    序為新北市○○區○○段0000號、同段0000地號土地，有土地登
    記第二類謄本可稽（見同上卷第359、361頁），惟因該重測
    結果並未變更系爭土地與00-00地號土地之經界線，故不影
    響上開鑑定結果，此為兩造所不爭執（見同上卷第323頁）
    ，亦堪認定。
　㈢依上開鑑定結果所示，如附圖一所示甲、丙部分依序即為原
    判決所採附圖二所示B、A部分，此為兩造所不爭執（見本院
    卷第322、323頁），而相較原審測量結果，面積依序由6平
    方公尺、12平方公尺增加為6.41平方公尺、14.33平方公尺
    ，上述丙部分14.33平方公尺占用系爭土地範圍包原判決主
    文第1項判准拆屋還地之A部分12平方公尺在內，亦可認定。
　㈣系爭000號建物及000號建物均為○○山莊於72年5月11日建築完
    成之建物，共同坐落於00-00地號土地（重測後為系爭土地
    同段0000地號土地，見本院卷第359頁）上，已如前揭貳、
    四、㈡、㈣所述。劉明德主張○○山莊是由建商即萬世企業有限
    公司（總經理李希愈，並為起造人代表），於68年6月間受
    訴外人越南歸僑聯誼會委建，建商並提供土地為其建築住宅
    （土地屬黃萬生所有權利）等語，有新北市深坑區公所函等
    相關資料、委建住宅契約書可考（見原審卷一第140-186、2
    20頁，本院卷第465、439頁），堪信可採。而依上開委建住
    宅契約書第15條約定，係越南歸僑聯誼會代表其會員與建商
    簽訂，俟由建商直接與各委建會員分別訂約（見同上卷第47
    3頁），劉明德因而於同年7月8日與建商簽訂「委託購置土
    地代建房屋合約書」，由劉明德委託建商代為購地興建房屋
    ，土地及房屋分割之登記等手續，均由建商代辦，有該合約
    書為憑（見原審卷一第374-380頁），是依上開劉明德與建
    商之契約約定，建商之給付義務應包含將已建築完成之房屋
    及其坐落土地之所有權，一併移轉登記予劉明德所有，堪予
    認定。
　㈤依前揭貳、四、㈡所述檢附完工之照片（編號41、44)，系爭0
    00號建物即編號41之完工圖顯示建物本體雖已完成，然無大
    門，建築物外之地面未整平，屋頂上有立起之鋼筋（見原審
    卷一第176頁），應僅為一毛胚屋，核與劉明德於原審當庭
    所述：建商因為財務有危機，所以實際交屋只有毛胚屋，並
    沒有契約書上面所稱的紅缸磚或水泥粉光等語相符（見同上
    卷第329頁），可知建商當初交付劉明德系爭000號建物本體
    應已完成。另就系爭000號建物之位置及坐落地號以觀，系
    爭000號建物大抵坐落於00-00地號土地上，建物前方有部分
    坐落於重測前同段00-00地號土地（下稱00-00地號土地）上
    ，建物後方亦有部分即附圖二所示B部分坐落於系爭土地上
    ，有新北市新店地政事務所108年10月18日新北店地測字第1
    085366139號函暨複丈成果圖可參（見原審卷一第310-312頁
    ），是系爭000號建物於建商斯時主體完工時（僅毛胚屋）
    即坐落於3個地號土地上，而此3個地號土地均係於70年9月1
    1日自00-0地號土地分割出來，已如前揭貳、四、㈣所述。而
    建商於建築系爭000號建物期間，其基地即00-0地號土地尚
    未分割，嗣系爭000號建物於72年5月11日建築完成（詳前揭
    貳、四、㈢所述），00-0地號土地卻於70年9月11日分割出含
    系爭土地在內之5筆土地，然系爭000號建物使用執照（72北
    縣深財經字第2605-8號）僅登記坐落於00-00地號土地，有
    建物登記第一類謄本可稽（見原審卷一第122頁），參照劉
    明德所述：地主黃萬生69年提供多筆土地整地作建築住宅使
    用，過程中建商李希愈雖有使用土地建築房屋，並交付委建
    戶房屋與建物、土地所有權狀，惟因土地產權登記，除受山
    坡地整地地形而影響測量、分割等問題，還有當時建商李希
    愈財務發生問題，造成代購土地 所付金额不足，以致黃萬
    生沒有全部過戶等語（見本院卷第567頁），此有劉明德所
    提出之李希愈因週轉困難邀請訴外人涂崇仁參與投資○○山莊
    小別墅未了工程之同意書可佐（見原審卷一第384頁），復
    參前述劉明德與建商之契約約定，建商之給付義務應包含將
    已建築完成之房屋及其坐落土地之所有權，一併移轉登記予
    劉明德所有等情，可知地主黃萬生提供土地予建商建築房屋
    ，惟於建築完成後，應由建商代房屋承買人向黃萬生購買坐
    落土地，並辦理該坐落土地之分割、移轉登記，坐落其上之
    房屋始能繼續有權使用並坐落於該土地上，否則仍屬無權占
    有，此由系爭000號建物登記之坐落土地僅00-00地號土地，
    不含系爭土地，益徵其情，劉明德辯稱地主提供土地供興建
    房屋，即有同意其使用云云，尚非可採。
　㈥關於如附圖一所示甲部分：
　⒈系爭000號建物如附圖一所示甲部分屬主體建物（見本院卷第
    217頁，鑑定書三、㈣），坐落於系爭土地上，李希愈雖就系
    爭土地為預告登記（見原審卷一第454頁），建商卻未依其
    與劉明德所簽立之前述「委託購置土地代建房屋合約書」之
    約定，將系爭土地此部分移轉登記予劉明德，則劉明德自陳
    此部分是其與建商之糾紛等語（見本院卷第234、235頁），
    即屬有據，承前所述，顯屬建商對劉明德關於房屋坐落土地
    交付之債務不履行，劉明德尚不得據此對原地主黃萬生主張
    其為有權占有附圖一所示甲部分之系爭土地，自無從基於占
    有連鎖關係，抗辯其對系爭土地後手即施瑤玲亦屬有權占有
    ，堪可認定。
　⒉縱認建商未要求劉明德購買系爭土地，可認其與劉明德就系
    爭土地成立無償之使用借貸契約，惟此僅生債權效力，基於
    債之相對性，其效力不及於契約當事人以外之人，而系爭土
    地非建商所有，須由建商代向地主購買，已如前述，上開使
    用借貸契約不能拘束系爭土地原地主黃萬生，更遑論其後更
    迭取得之後手施瑤玲，是劉明德辯稱其就系爭土地有使用借
    貸關係，對施瑤玲非無權占有云云（見本院卷第571、572頁
    ），亦非可採。
　⒊按「土地所有人建築房屋非因故意或重大過失逾越地界者，
    鄰地所有人如知其越界而不即提出異議，不得請求移去或變
    更其房屋。但土地所有人對於鄰地因此所受之損害，應支付
    償金。前項情形，鄰地所有人得請求土地所有人，以相當之
    價額購買越界部分之土地及因此形成之畸零地，其價額由當
    事人協議定之；不能協議者，得請求法院以判決定之。」、
    「土地所有人建築房屋逾越地界，鄰地所有人請求移去或變
    更時，法院得斟酌公共利益及當事人利益，免為全部或一部
    之移去或變更。但土地所有人故意逾越地界者，不適用之。
    前條第1項但書及第2項規定，於前項情形準用之。」民法第
    796條、第796條之1分別定有明文。惟上開規定本旨，在調
    和相鄰土地利用之關係，除法律有準用之規定外，須土地所
    有人在自己土地上建築房屋而逾越疆界，始有其適用。本件
    係由非土地所有人之建商在00-0地號土地建築系爭000號建
    物，且於主體完成以毛胚屋交付劉明德時，坐落之00-0地號
    土地尚未分割，仍屬一人即黃萬生所有，是於建築當下，並
    無土地相鄰關係可言，是此部分顯無上開相鄰關係規定之適
    用，此部分實屬建商關於土地交付之債務不履行，已如前述
    ，是劉明德辯稱本件應適用民法第796條、第796條之1規定
    ，施瑤玲不得請求拆除云云（見原審卷二第28頁），仍非可
    採。
　⒋又按共有物分管之約定，不以訂立書面為要件，倘共有人間
    實際上劃定使用範圍，對各自占有管領之部分，互相容忍，
    對於他共有人使用、收益，各自占有之土地，未予干涉，已
    歷有年所，即非不得認有默示分管契約之存在（最高法院83
    年度台上字第1377號裁判要旨供參）。本件依劉明德向來之
    抗辯，系爭000號建物全部坐落於00-00地號土地，並無占用
    系爭土地（見原審卷一第108頁），詳如前揭貳、五、㈡所述
    ，劉明德顯然並無就系爭土地與其所有人或共有人實際劃定
    使用範圍而為占有、使用、收益之意思與事實，如非經本件
    鑑定測量，系爭土地所有人或共有人亦無從得知並確認劉明
    德占有使用系爭土地特定部分之事實，遑論劉明德於本件繫
    屬原審，甚至提起上訴時，仍非系爭土地共有人，而係遲至
    110年10月28日取得李冠德就系爭土地應有部分14/38（見本
    院卷第361頁），始成為系爭土地共有人，又其與建商間縱
    令就系爭土地存在使用借貸契約，該建商亦非土地共有人之
    一，均無從與施瑤玲或其前手就系爭土地成立分管契約。再
    劉明德雖嗣已取得系爭土地應有部分而為共有人，惟其應有
    部分僅係抽象存在於系爭土地上，仍不能逕行使用系爭土地
    之特定部分，無解於其無權占有系爭土地如附圖一所示甲、
    丙部分之事實。
　㈦關於如附圖一所示丙部分（含乙部分3樓雨遮重疊部分）：
　⒈附圖一所示丙部分14.33平方公尺占用系爭土地範圍包原判決
    主文第1項判准拆屋還地之A部分12平方公尺在內，已如前述
    。依劉明德於原審自承：當初建商財務危機沒有辦法再蓋房
    子，我們十幾戶就一起請代書幫忙處理，代書建議後面的山
    坡地可能會有土石流，最好用水泥牆防堵，所以我們在房子
    的後方蓋了一個水泥牆上方搭有鐵窗頂部架設綠色的棚架，
    就是複丈成果圖A部分靠近00-00地號的位置等語（見原審卷
    一第329頁），是此部分建物確實為劉明德於建商交屋後所
    增建，並非系爭000號建物之主體建物之一部，更非屬系爭
    土地分割前之原土地所有人黃萬生同意建商建築房屋之範圍
    ，均堪認定。
　⒉按民法第796條所定鄰地所有人之忍受義務，係為土地所有人
    所建房屋之整體有一部分逾越疆界，若予拆除勢將損及全部
    建築物之經濟價值而設，倘土地所有人所建房屋整體之外，
    越界加建房屋，則鄰地所有人請求拆除，原無礙於所建房屋
    之整體，即無該條規定之適用（最高法院86年度台上字第81
    3號裁判要旨參照）。本件如附圖一所示丙部分係由劉明德
    所增建，並非系爭000號建物之一部分，已如前述，且劉明
    德自陳：「該部分上雖有一鐵門，但鐵門外為雜草及土堆，
    即便開啟也無法通行，該增建物目前僅能由系爭000號建物
    門口進出，該增建物內僅有空調主機」等語（見原審卷一第
    274頁），可認該部分拆除後並無礙於系爭000號建物之整體
    ，揆諸前揭說明，此部分即無民法第796條之適用。又此部
    分既無民法第796條之適用，自亦無同法第796條之1規定之
    適用。況且，本院審酌上開使用情形，應認其拆除對劉明德
    影響甚微，至於劉明德另稱此部分增建物係為防止土石流危
    害及防盜所為云云（見本院卷第605、606頁），然未舉證以
    實其說，縱認屬實，此部分設施亦應於其所有00-00地號土
    地範圍內為之，不應侵及施瑤玲所有之系爭土地，始符公平
    ，是縱依同法第796條之1之規定，劉明德仍不得請求免為全
    部或一部之移去或變更，所辯仍非可採。
　㈧按權利之行使，不得違反公共利益，或以損害他人為主要目
    的。行使權利，履行義務，應依誠實及信用方法，民法第14
    8條定有明文。該條所稱權利之行使，是否以損害他人為主
    要目的，應就權利人因權利行使所能取得之利益，與他人及
    國家社會因其權利行使所受之損失，比較衡量以定之。倘其
    權利之行使，自己所得利益極少，而他人及國家社會所受之
    損失甚大者，始得視為以損害他人為主要目的，若當事人行
    使權利，雖足使他人喪失利益，而茍非以損害他人為主要目
    的，即不在該條所定範圍之內（最高法院71年度台上字第73
    7號、45年度台上字第105號裁判意旨參照）。經查，施瑤玲
    為系爭土地之共有人，而劉明德無正當權源，占有系爭土地
    如附圖一所示甲、丙部分，如前所述，則施瑤玲本於所有權
    之作用，請求劉明德拆除上開甲、丙部分建物，並返還該部
    分占有之系爭土地予伊及全體共有人，自係權利之正當行使
    。且上開應拆除範圍面積合計20.74平方公尺，屬系爭000號
    建物主體部分僅6.41平方公尺，其餘屬增建部分，難認劉明
    德損失相較於施瑤玲權利行使之利益係屬甚大，本院衡量上
    情後，認施瑤玲行使權利尚非以損害劉明德為主要目的，是
    以，劉明德辯稱施瑤玲之主張為權利濫用、違反誠信原則云
    云，即不足採。
　㈨綜上，施瑤玲依民法第767條第1項前段、中段、第821條規定
    ，請求劉明德將附圖一所示甲、丙部分建物拆除，並將占用
    之系爭土地返還予其及全體共有人，為有理由，應予准許。
　㈩施瑤玲請求劉明德返還相當於租金之不當得利部分：
　⒈按無法律上之原因而受利益，致他人受損害者，應返還其利
    益，民法第179條前段定有明文；又無權占有他人土地，可
    能獲得相當於租金之利益，為社會通常之觀念（最高法院61
    年台上字第1695號判例要旨參照）。再按城市地方房屋之租
    金，以不超過土地及其建築物申報總價年息百分之10為限，
    而該條規定於租用基地建築房屋準用之，土地法第97條第1
    項、第105條定有明文。所謂土地之申報總價，係指法定地
    價，所謂法定地價，係指土地所有權人依土地法所申報之地
    價，土地所有權人若未申報地價，則以公告地價80%為申報
    地價，土地法施行法第25條、土地法第148條、平均地權條
    例第16條亦有明定。另就基地租金之數額，除以基地申報地
    價為基礎外，尚須斟酌基地之位置，工商業繁榮之程度，承
    租人利用基地之經濟價值及所受利益等項，並與鄰地租金相
    比較，以為決定（最高法院68年台上字第3071號判例要旨參
    照）。復按不當得利請求權係獨立可分，乃各權利主體單獨
    享有之，各共有人僅能就自己應有部分所得請求之不當得利
    而為主張。
　⒉劉明德無權占有系爭土地附圖一所示甲、丙部分，面積依序
    為6.41平方公尺、14.33平方公尺，已如前述，揆諸前揭說
    明，施瑤玲依民法第179條規定，請求劉明德給付無權占用
    土地部分之相當於租金之不當得利，洵屬有據。
　⒊爰審酌系爭土地位於新北市○○區，距離深坑老街開車約8分鐘
    ，至北宜高速公路聯絡道開車約9分鐘，丙部分增建物外圍
    雜草橫生，系爭土地為斜坡轉角，所臨道路面寬約6公尺，
    路旁均停滿車子，道路可供一台小型巴士通過，生活機能難
    稱屬佳，交通亦非便利，有原審勘驗筆錄、Google地圖、現
    場照片可考（見原審卷一第274、275、282-306頁），本院
    認施瑤玲請求以當年度土地申報總價年息3%計算相當於租金
    之不當得利尚屬適當。因此，施瑤玲得請求劉明德返還之不
    當得利，為施瑤玲就系爭土地之應有部分比例38分之24，自
    104年3月20日起至109年1月31日止相當於租金之不當得利7,
    519元（計算式詳見附表），及自民事訴之追加暨準備㈡狀繕
    本送達翌日即109年2月6日（見同上卷第332頁）起至清償日
    止之按年息5%計算之利息，為有理由，應予准許。逾此範圍
    之請求，為無理由，不應准許。又施瑤玲依上開規定請求劉
    明德返還不當得利既有理由，其另依民法第184條規定為相
    同請求部分，即無再加論述之必要，附此敘明。
六、按訴之客觀預備合併，必有先位、後位不同之聲明，當事人
    就此數項請求定有順序，預慮先順序之請求無理由時，即要
    求就後順序之請求加以裁判，法院審理應受此先後位順序之
    拘束，於先位之訴有理由時，備位之訴即毋庸裁判，必先位
    之訴為無理由時，法院始得就備位之訴為裁判（最高法院97
    年度台上字第111號判決參照）。本件施瑤玲先位之訴既有
    理由，本院即毋庸就其備位之訴而為審理，併此敘明。
七、從而，施瑤玲依民法第767條第1項前段、中段、第821條及
    第179條規定，請求劉明德將系爭土地上如附圖一所示甲部
    分（面積6.41平方公尺）、丙部分（面積14.33平方公尺）
    之建物拆除，並將占用之系爭土地返還予其及全體共有人，
    並給付7,519元及自109年2月6日起至清償日止之按年息5%計
    算之利息，為有理由，應予准許；逾此範圍之請求，為無理
    由，不應准許。上開應准許之部分，原審就其中關於系爭土
    地如附圖一所示丙部分之請求，及劉明德應給付施瑤玲3,17
    3元本息部分（計算式：7,519元－4,346元＝3,173元），為施
    瑤玲敗訴之判決，尚有未合，施瑤玲指摘原判決此部分不當
    ，求為廢棄，為有理由，爰由本院改判如主文第2、3項所示
    。至於上開其餘應准許之部分，原審為施瑤玲勝訴之判決，
    並依職權、劉明德之聲請，為准、免假執行之諭知，及不應
    准許部分，原審判決為施瑤玲敗訴之諭知，均無不合（未繫
    屬本院部分，不予贅述），劉明德之上訴、施瑤玲之其餘上
    訴，均無理由，應予駁回。又施瑤玲主張劉明德應就系爭土
    地如附圖一所示丙部分（即附圖二所示A部分）拆屋還地之
    範圍、面積，於本院審理中更正其事實上之陳述如前揭壹、
    ㈡所述，爰併將原判決主文第1項更正如主文第6項所示。再
    本件事證已臻明確，兩造其餘之攻擊或防禦方法及所用之證
    據，經本院斟酌後，認為均不足以影響本判決之結果，爰不
    逐一論列，附此敘明。
八、據上論結，本件施瑤玲之上訴為一部有理由、一部無理由，
    劉明德之上訴為無理由，爰判決如主文。
中　　華　　民　　國　　111 　年　　11　　月　　23　　日
                  民事第二十二庭
                      審判長法  官  張靜女
                            法  官  葉珊谷
                            法  官  范明達
附表：
占用期間（民國） 公告地價（新臺幣） 申報地價（新臺幣） 占用面積 （平方公尺） 上訴人對土地之應有部分 應付金額（新臺幣） 合計 104年3月20日起至104年12月31日止 4,200元 3,360元 20.74 24/38 1,035元 7,519元 105年1月1日起至106年12月31日止 5,100元 4,080元 20.74 24/38 3,207元  107年1月1日起至109年1月31日止 5,000元 4,000元 20.74 24/38 3,277元  備註： 計算相當於租金之不當得利金額：占用期間×申報地價（即公告地價80%）×占用面積×年息3%×施瑤玲應有部分比例＝應付金額（元以下四捨五入）       
正本係照原本作成。
不得上訴。
中　　華　　民　　國　　111 　年　　11　　月　　24　　日
  　　　　　　　　　　　　　書記官  余姿慧